【裁判字號】    99,交抗,602
【裁判日期】    991201
【裁判案由】    聲明異議
【裁判全文】
臺灣高等法院高雄分院刑事裁定         99年度交抗字第602號
抗  告  人  高雄市政府交通局
代  表  人  王國材
受處  分人  周文輝
上列抗告人因受處分人違反道路交通管理處罰條例聲明異議案件
，不服臺灣高雄地方法院中華民國99年11月11日裁定（99年度交
聲字第2898號），提起抗告，本院裁定如下：
    主  文
原裁定及原處分均撤銷。
周文輝汽車駕駛人，駕駛汽車經測試酒精濃度超過規定標準，吊
扣其駕駛執照（普通重型機車駕照）壹年，並接受道路交通安全
講習。
    理  由
一、抗告意旨略以：民國99年5 月5 日公布修正道路交通管理處
    罰條例第68條第2 項規定：「領有汽車駕駛執照之汽車駕駛
    人，除駕駛聯結車、大客車、大貨車外非其駕駛執照種類之
    車輛，違反本條例之道路交通安全規則之規定，應受吊扣駕
    駛執照情形時，無因而肇事致人受傷或重傷者，記違規點數
    5 點。但1 年內違規點數共達6 點以上或再次應受吊扣駕駛
    執照情形者，併依原違反本條例應受吊扣駕駛執照處分規定
    ，吊扣其駕駛執照。」另參酌立法院公報第99卷第26期院會
    紀錄，上揭立法主要目的為違反道路交通管理處罰條例第35
    條之規定被處以吊扣駕駛執照者，應視其違規駕駛時所駕駛
    之汽車駕駛執照為限，若吊扣其非違規駕駛時所駕駛之汽車
    駕駛執照，則欠缺實質之關聯，二者不得互相聯結，且縱未
    能依規定「吊扣其駕駛執照」，依照本條例之規定，仍有其
    他處罰規定足達懲治警戒效果。故依照比例原則，若不能吊
    扣汽車駕駛人持有違反本條例時所駕駛汽車之汽車執照者，
    則不可以吊扣汽車駕駛人所持有其他駕駛執照代替之。準此
    ，立法主要意旨，為利明確汽車駕駛人駕駛非其駕駛執照種
    類之車輛，違反應受吊扣駕駛執照之處分處理，增訂第2 項
    得緩即予吊扣而採記考領之駕駛執照高時違規當時之車種，
    無人受傷者，記違規點數5 點，仍無改正仍再犯違規之應併
    原吊扣處罰之規定。惟本案異議人即受處分人周文輝於78年
    1 月12日已考領普通重型機車駕駛執照，且違規當時所駕駛
    之車種為普通重型機車。爰此，抗告人對於高市交裁字第裁
    32-B00000000號裁決處分，裁處吊扣異議人普通重型機車駕
    駛執照12個月，並無違誤。為此，請將有關「處記違規點數
    5 點」主文部分，改裁為「吊扣普通重型機車駕駛執照12個
    月」以符合立法精神。爰依法提起抗告，請求撤銷原裁定云
    云。
二、原處分意旨略以：異議人即受處分人周文輝於98年8 月12日
    23時10分許，明知已因服用酒類，控制力及注意力已達不能
    安全駕駛動力交通工具之程度，詎仍駕駛車牌號碼H8G-190
    號重型機車，行駛在高雄市○○區○○路，為警攔查，並施
    以檢測，得知呼氣酒精濃度含量為每公升0.76毫克，而有「
    汽車駕駛人酒精濃度超過規定標準（每公升0.25至0.4 毫克
    ）」之違規，依道路交通管理處罰條例第35條第1 項第1 款
    及第68條第2 項規定，裁處罰鍰新臺幣（下同）45,000元，
    吊扣重型機車駕照12個月，並應參加道路交通安全講習等語
    。
三、異議意旨略以：受處分人於前揭時、地酒駕違規，業經檢察
    官以緩起訴判處50小時之義務勞動服務，如今又處以罰鍰，
    違反一事不二罰之法理，懇請撤銷45,000元的罰款等語。
四、經查：
  (一)關於罰鍰部分：
  1.按汽車駕駛人，駕駛汽車經測試檢定有酒精濃度超過規定標
    準者，處15,000元以上60,000元以下罰鍰，並當場移置保管
    該汽車及吊扣其駕駛執照1 年。汽車駕駛人有飲用酒類或其
    他類似物後其吐氣所含酒精濃度超過每公升0.25毫克或血液
    中酒精濃度超過百分之0.05以上者，不得駕車。道路交通管
    理處罰條例第35條第1 項第1 款、道路交通安全規則第114
    條第2 款分別定有明文。惟依95年2 月5 日施行之行政罰法
    第26條第1 項規定：「一行為同時觸犯刑事法律及違反行政
    法上義務規定者，依刑事法律處罰之。但其行為應處以其他
    種類行政罰或得沒入之物而未經法院宣告沒收者，亦得裁處
    之。」，此乃一行為同時造成刑罰法律與行政秩序罰規定發
    生競合適用之關係時，基於「一事不二罰」之法理，經由立
    法程序確立應以刑罰優先為原則，避免行為人承受過度且重
    複之處罰。此觀該條立法理由明確揭示：「一行為同時觸犯
    刑事法律及違反行政法上義務規定時，由於刑罰與行政罰同
    屬對不法行為之制裁，而刑罰之懲罰作用較強，故依刑事法
    律處罰，即足資警惕時，實無一事二罰再處行政罰之必要。
    且刑事法律處罰，由法院依法定程序為之，較符合正當法律
    程序，應予優先適用。但罰鍰以外之沒入或其他種類行政罰
    ，因兼具維護公共秩序之作用，為達行政目的，行政機關仍
    得併予裁處，故為第一項但書規定。」，其理益明。是以前
    揭行政罰法中刑事法律處罰優先且不再處以行政秩序罰之目
    的，既係因為行為人已接受刑罰而足資警惕，且已發生懲罰
    之作用，即無使行為人陷於雙重處罰之不利益，則關於刑事
    法律處罰之範圍自應採取實質認定，凡刑事實體法或程序法
    中所規定客觀上剝奪行為人生命、自由、財產權利，主觀上
    亦因制裁之嚴厲性、痛苦性，其強度足以造成心理強制而間
    接達成矯正教化目的之處遇手段，皆應納入其中，而不以形
    式上符合刑法第32條至第34條所定主刑及從刑種類者為限，
    始與前揭法律規範之意旨相符。
  2.查受處分人於98年8 月12日23時10分許，明知已因服用酒類
    ，控制力及注意力已達不能安全駕駛動力交通工具之程度，
    詎仍駕駛車牌號碼H8G-190 號重型機車，行駛於高雄市○○
    區○○路，為警攔查，並施以檢測，得知呼氣酒精濃度含量
    為每公升0.76毫克，而經臺灣高雄地方法院檢察署檢察官以
    98年度偵字第24135 號為緩起訴處分，緩起訴期間為1 年，
    並命受處分人向指定之公益團體、地方自治團體或社區提供
    50小時之義務勞務，上開緩起訴處分期間已於99年9 月30日
    期滿而未經撤銷等情，亦有臺灣高等法院被告前案紀錄表在
    卷可稽，則受處分人上開違反刑事法律禁止規範之犯罪事實
    既已明確，僅因檢察官採取緩起訴處分之替代性刑事處遇手
    段，未將該案逕行起訴或聲請簡易判決處刑，致其後適用之
    刑事訴訟程序有所區別，然就受處分人負有向檢察官指定機
    構提供一定時數之勞務義務觀察，其如未在上開指定期間內
    確實履行義務，依刑事訴訟法第253 條之3 第1 項第3 款之
    規定，受處分人將遭受撤銷緩起訴處分之不利益；反之，倘
    其確實遵守並履行各項緩起訴條件，除非合於刑事訴訟法第
    260 條所定情形之一，否則受處分人即無再就同一案件遭受
    刑事訴追之虞。從而，受處分人已因上開緩起訴處分而剝奪
    其人身自由，主觀上前揭義務勞務亦具有強制性、懲罰性，
    雖不若易科罰金係以支付金錢作為自由刑之替代，惟經由緩
    起訴處分條件之履行使其免於遭檢察官發動起訴程序，仍具
    有替代刑罰之效果，廣義而言，應屬前揭所稱之「實質刑事
    法律處罰」，而有行政罰法第26條第1 項「一事不二罰」規
    定之適用。是受處分人因駕駛人酒精濃度超過規定標準之違
    規行為，依行政罰法第26條第1 項前段規定，即應依刑事法
    律處罰之，已無再依上開道路交通處罰條例第35條第1 項第
    1 款裁處行政罰鍰之餘地。
  (二)關於吊扣重型機車駕照部分：
  1.查受處分人既確係於98年8 月12日23時10分許，明知已因服
    用酒類，控制力及注意力已達不能安全駕駛動力交通工具之
    程度，而仍駕駛車牌號碼H8G-190 號重型機車，行駛於高雄
    市○○區○○路，檢測後之呼氣酒精濃度含量為每公升0.76
    毫克，則受處分人確有違反道路交通安全規則第114 條第2
    款規定，而應依道路交通管理處罰條例第35條第1 項第1 款
    規定處罰，則原處分機關裁處受處分吊扣其普通重型機車駕
    駛執照12個月部分，係為達成遏止酒後駕車之不法行為，維
    護道路交通用路權人之安全法益等行政目的所必要之罰鍰以
    外之其他種類行政罰，依行政罰法第26條第1 項但書之規定
    ，原處分機關仍得裁處，並未違反「一事不二罰」之規定，
    故此部分之裁處並無違誤。
  2.按道路交通管理處罰條例第68條，固經總統於99年5 月5 日
    以華總一義字第09900107731 號令修正公布，該條並增訂第
    2 項「領有汽車駕駛執照之汽車駕駛人，除駕駛聯結車、大
    客車、大貨車外之非其駕駛執照種類之車輛，違反本條例及
    道路交通安全規則之規定，應受吊扣駕駛執照情形時，無因
    而肇事致人受傷或重傷者，記違規點數5 點。但1 年內違規
    點數共達6 點以上或再次應受吊扣駕駛執照情形者，併依原
    違反本條例應受吊扣駕駛執照處分規定，吊扣其駕駛執照。
    」，依該條例第93條規定，上開修正條文的施行日期乃授權
    行政院以命令定之，而行政院係於同年8 月31日始發布自同
    年9 月1 日施行，且依行政罰法第5 條規定「行為後法律或
    自治條例有變更者，適用行政機關最初裁處時之法律或自治
    條例。但裁處前之法律或自治條例有利於受處罰者，適用最
    有利於受處罰者之規定」。但道路交通管理處罰條例第68條
    增訂第2 項之原提案條文之立法理由為「現行駕駛執照之核
    發，依照道路交通安全規則第53條規定共分為15類，故違反
    本條例被處以吊扣駕駛執照者，應視其違規駕駛時所駕駛之
    汽車駕駛執照為限，若吊扣其非違規駕駛時所駕駛之汽車駕
    駛執照，則欠缺實質上之關聯，二者不得相互聯結，且縱未
    能依規定「吊扣其駕駛執照」，依照本條例之規定，仍有其
    他處罰規定足達懲治警戒效果，故依照比例原則，若不能吊
    扣汽車駕駛人持有違反本條例時所駕駛汽車之汽車執照者，
    則不可以吊扣汽車駕駛人所持有其他駕駛執照代替之。」嗣
    經討論後而修正為上開內容，修正理由則為：「一、委員提
    案修正條文將產生如駕駛人以其領有之聯結車、大客車或大
    貨車駕駛執照駕駛小型車，違規酒後駕車、肇事逃逸時，卻
    無法吊扣其所領有之駕駛執照，以限制其繼續駕車行駛道路
    之情形，無法達到有效處罰及維護道路交通安全之立法目的
    。二、鑑於本條例前已修正刪受吊扣駕駛執照處分，吊扣各
    級駕駛執照之規定，為利明確汽車駕駛人駕駛非其駕駛執照
    種類之車輛，違反應受吊扣駕駛執照之處分處理，增訂第2
    項得緩即予吊扣而採記違規點數及駕駛人仍無改正仍再犯違
    規之應併原吊扣處罰之規定」。此有立法院公報第99卷第26
    期院會紀錄附卷可參。則依修正後之道路交通管理處罰條例
    第68條第2 項規定之內容及立法理由，領有汽車駕駛執照之
    駕駛人，駕駛非其駕駛執照種類之車輛，而違規應受吊扣駕
    駛執照情形時，始有該修正條文之適用。而領有駕駛執照之
    駕駛人，駕駛其領有執照種類之車輛，而違規應受吊扣駕駛
    執照情形時，以及領有聯結車、大客車或大貨車駕駛執照之
    駕駛人，駕駛非其駕駛執照種類之車輛，而違規應受吊扣駕
    駛執照情形時，則均應依原規定吊扣，而無該修正後規定之
    適用。本案之受處分人係領有普通重型機車駕駛執照，而駕
    駛普通重型機車，違規酒後駕車，故此情形尚無該修正後規
    定之適用，併此敘明。
  (三)關於施以道路安全講習部分：
    原處分機關裁受處分人施以道路安全講習部分，均係為達成
    遏止酒後駕車之不法行為，維護道路交通用路權人之安全法
    益等行政目的所必要之罰鍰以外之其他種類行政罰，依行政
    罰法第26條第1 項但書之規定，原處分機關仍得裁處，並未
    違反「一事不二罰」之規定，故此部分之裁處亦無違誤。
五、綜上所述，本件受處分人於飲酒後駕駛重型機車之行為，違
    反道路交通管理處罰條例第35條第1 項第1 款規定，應吊扣
    其普通重型機車駕駛執照1 年，及應參加道路交通安全講習
    。而受處分人就罰鍰45,000元部分聲明異議，則非無理由。
    又道路交通管理處罰條例第87條第1 項規定：「受處分人不
    服第8 條主管機關所為之處罰，得於接到裁決書之翌日起20
    日內，向管轄地方法院聲明異議。」此條文中所謂之「處罰
    」，應指包括對受處分人裁處之違規事實是否正當，及裁罰
    所引用之法條是否適當而言，蓋此二者有不可分離之關係，
    即聲明異議應以交通違規行為為標的，非以處罰項目為範圍
    。是本件受處分人酒後駕車只有一個交通違規行為，雖受處
    分人僅就處罰項目中之罰鍰部分提起異議，其餘部分（吊扣
    駕照及應參加道路交通安全講習部分）並未提及，然其餘處
    罰項目與其交通違規行為是否存在既無從分離，本院自應併
    予審理，附此敘明。
六、綜上所述，則原審裁定認定受處分人異議為有理由，而撤銷
    抗告人即原處分機關之處分，雖無不當，但原審裁定認為應
    將吊扣普通重型機車駕駛執照1 年部分撤銷，而改為依修正
    後道路交通管理處罰條例第68條第2 項規定，記違規點數5
    點部分，則尚有違誤，抗告人以上開抗告理由提起抗告，為
    有理由，故原審裁定應予撤銷；但原處分機關裁罰受處分人
    罰鍰45,000元之處分亦有不當，自亦應將原處分全部撤銷，
    另自為裁定如主文第2項所示。
七、據上論結，應依道路交通案件處理辦法第26條，刑事訴訟法
    第413 條，道路交通管理處罰條例第35條第1 項第1 款、第
    24條第1 項第2 款，裁定如主文裁定如主文
中    華    民    國    99    年    12    月     1    日
                刑事第二庭  審判長法  官  林正雄
                                  法  官  郭玫利
                                  法  官  邱明弘
以上正本證明與原本無異。
不得再抗告。
中    華    民    國    99    年    12    月     1    日
                                  書記官  林明威

司法院資訊處製作；財團法人民間司法改革基金會備份。
